【裁判字號】    98,重訴,512
【裁判日期】    990827
【裁判案由】    清償債務
【裁判全文】
臺灣臺北地方法院民事判決             98年度重訴字第512號
原      告  迅盈有限公司(INSTANT GAIN LIMITED)
法定代理人  楊豐鵬
訴訟代理人  高瑩律師
被      告  范加錫
訴訟代理人  林凱律師
            顏碧志律師
複代理人    張惠萍
上列當事人間請求清償債務事件，本院於民國99年7月27日言詞
辯論終結，判決如下：
    主      文
原告之訴及假執行之聲請均駁回。
訴訟費用由原告負擔。
    事實及理由
壹、程序方面：
    按未經認許成立之外國法人，雖不能認其為法人，然仍不失
    為非法人之團體，茍該非法人之團體設有代表人或管理人者
    ，依民事訴訟法第40條第3 項規定，自有當事人能力。至其
    在我國是否設有事務所或營業所則非所問。經查，原告係民
    國95年間所註冊之外國公司，而其法定代理人為楊豐鵬，業
    據原告提出註冊證書等件為證（見卷第123 至126 頁），依
    首揭說明，原告應有當事人能力，堪予認定。
貳、實體方面：
一、原告主張：被告原為技翰工業股份有限公司（下稱技翰公司
    ）法定代理人，於96年8 月間與力韋實業股份有限公司（下
    稱力韋公司）協商合併，因需資金處理技翰公司股東債務等
    問題，遂透過訴外人鍾信勇介紹，向原告借款，約定於原告
    催告返還時，即屆清償期。原告旋於96年8 月15日匯款47萬
    美元（下稱系爭匯款）至被告指定帳戶。詎原告於98年3 月
    間致函被告催告還款時，竟遭被告否認借款。原告自得依民
    法第478 條規定請求被告如數返還；若被告否認兩造有匯款
    借支之事實，則其為無法律上原因收受系爭匯款，亦應依民
    法第179 條規定返還原告。爰提起本訴，先位依民法第478
    條、備位依同法第179 條規定，聲明求為判決被告應給付原
    告47萬美元，並願供擔保請准宣告假執行。
二、被告則辯稱：被告匯給原告47萬美元之緣由，乃因96年初力
    韋公司負責人楊豐鵬擬興建樹脂廠，邀訴外人鐘信勇投資，
    鐘信勇為免投資損失，構思注入可信賴之技術團隊，遂聯繫
    曾與其共事之被告暨被告所屬技翰公司之技術團隊，協助力
    韋公司，並提議出資委由被告處理技翰公司債務及收購股權
    ，以利技翰公司併入力韋公司，並承諾兩公司合併換股所得
    股份，歸被告及技術團隊享有，充作技術股，使該技術團隊
    能為力韋公司效力。條件議定後鐘信勇便將包含本件47萬美
    元在內之資金合計66萬美元匯入被告帳戶，嗣被告以該資金
    收購技翰公司其他股東之股份、退還部分股東增資款、清償
    技翰公司向股東之借貸及處理公司業務等事項後，依約將技
    翰公司之股份移轉予力韋公司，並帶領技術團隊加入力韋公
    司。是系爭匯款並非原告貸與被告之借款，此證諸兩造間就
    系爭匯款並無簽立借據，亦未約定利息、清償期或提供擔保
    ，被告取得款項逾1 年7 個月期間亦未受原告要求提出還款
    計畫等情，益可得徵。是原告依借貸關係請求被告返還借款
    並無理由。而原告另依不當得利規定請求被告返還系爭匯款
    ，卻未就給付欠缺目的即無法律上原因之要件善盡舉證之責
    ，況系爭匯款之性質並非無對價關係之借貸，是原告請求返
    還不當得利亦無理由。爰聲明請求駁回原告之訴，如受不利
    判決則願供擔保請准免為假執行。
三、查原告於96年8 月15日匯款47萬美元至被告指定帳戶，迄98
    年3 月間致函催告被告還款卻遭否認借款等情，業據原告提
    出匯款資料及被告信函為證（見卷12至14頁），且為被告所
    不爭，固堪信為真實。惟原告主張系爭匯款係被告透過鍾信
    勇向原告借貸一節，則為被告前詞所否認。經查，原告主張
    匯款之原因為借貸，無非係以：被告已自認收受原告所匯47
    萬美元；鍾信勇證稱被告希望力韋公司協助解決技翰公司財
    會問題，力韋公司即以其子公司即原告名義匯款予被告，該
    匯款出借對象為被告；被告公司法定代理人楊豐鵬亦證稱系
    爭匯款係出借被告之款項；貸與被告47萬美元業經原告董事
    會決議，有該董事會決議錄可證；系爭匯款係由被告決定用
    途，原告未加干涉；力韋公司合併技翰公司已面臨股價貶抑
    問題，並須承受技翰公司員工及合併條件，無可能再贈與被
    告47萬美元巨資等情，為其論據。惟查，以交付金錢為給付
    內容之法律行為，非僅消費借貸有之，其他諸如買賣、委任
    、承攬等法律行為亦皆有之，是以被告自認收受原告匯款47
    萬美元，並不足以推認該匯款必是本於借貸之原因所交付；
    而鍾信勇於本院審理中係證稱：「當年技翰公司是由范加錫
    在經營，我知道那時他已經快破產，因為我認識他，剛好力
    韋公司他們要擴廠尋求合作，因為雙方我都認識，所以我介
    紹他們認識，他們希望尋求合作，後來因為技翰公司快破產
    ，范加錫希望可以幫忙解決技翰公司會計及財務問題，因為
    他們要合作，力韋公司就用子公司迅盈有限公司名義匯款一
    筆錢借給他，隨後他們就開始合作的事項…」等語（見卷64
    頁背面筆錄），顯示系爭匯款係力韋公司以原告名義所匯，
    果爾所證屬實，出借系爭匯款予被告者亦應為力韋公司，而
    非被告，被告僅係依力韋公司指示辦理匯款之履行輔助人；
    再者被告法定代理人楊豐鵬於本院審理中亦陳稱：「因為力
    韋公司要發展上游原物料合成事業，所以需要一個懂合成技
    術的團隊加入，經過鍾信勇介紹認識范加錫這些人，因為范
    加錫說他的技翰公司有財務上困難，所以向力韋公司要求借
    款47萬美金來處理技翰公司內部股東的事情，所以我們從迅
    盈有限公司借這筆錢給范加錫本人，錢是匯到范加錫私人帳
    戶」等語，同樣顯示系爭匯款係由力韋公司所出借。故以鍾
    信勇、楊豐鵬之證詞亦均不足以證明兩造間就系爭匯款有消
    費借貸之關係。又觀諸被告所提決議出借系爭匯款之會議紀
    錄（見卷127 頁），其標題載明：「力韋實業股份有限公司
    96 年Q3 董監事聯席會」，決議內容則為：「1.為網羅合成
    樹脂人才，決議由董事長代表公司同技翰范加錫先生談論公
    司合併事宜。2.授權董事長調用100%持股的子公司Instant
    Gain Limited的資金美金肆拾柒萬元整借給范加錫先生做為
    他處理技翰其他股東股權之用途」，可見該會議記錄並非原
    告公司董事會之決議錄，且其內容亦顯示系爭匯款係力韋公
    司向原告調用出借給被告，並非逕由被告擔任借貸契約之貸
    與人。而被告收受系爭匯款後，縱使自行決定用途，亦與該
    匯款是否本於借貸所交付，並無必然關聯性，自不足以證明
    系爭匯款確係由原告所出借。至於力韋公司合併技翰公司，
    縱使將面臨股價貶抑且須承受技翰公司之人員及合併條件，
    惟此境況非必即為該合併案之商業面全貌，自不足據以推認
    系爭匯款之交付被告，必是本於借貸，或必不可能本於贈與
    或其他法律關係之原因。是以原告上開論據，無論各別析繹
    或綜合觀察，均不足以證明原告所主張之借貸關係。再者，
    被告陳稱收受系爭匯款後，係用以收購技翰公司其他股東之
    股份、退還部分股東增資款、清償技翰公司向股東之借貸及
    處理公司業務等情，乃原告所不爭。可見系爭匯款係用以處
    理技翰公司之財務需求，被告並未自系爭匯款獲取個人利益
    。倘若系爭匯款係本於借貸而交付被告，被告應以自己之財
    產負返還責任，則被告無異係將技翰公司之債務轉由自己承
    擔。縱使被告有以部分系爭匯款收購取得技翰公司其他股份
    ，且在力韋公司併購技翰公司時，執以換股取得力韋公司之
    股份。然被告陳稱其因力韋併購技翰公司所取得力韋公司之
    股份計105 萬股等情，為原告所不爭。再觀諸技翰公司96年
    8 月24日之變更登記事項卡所示，當時被告持有技翰股份總
    數為142 萬8000股（見卷第150 頁）。另被告陳稱力韋公司
    併購技翰公司時，係以技翰公司股份每股新臺幣5.9 元，力
    韋公司股份每股13元之比例換股等情（見卷第194 頁被告言
    詞辯論意旨狀），亦為原告所不爭。則在力韋公司併購技翰
    公司時，被告固取得價值新臺幣1365萬元之力韋公司股份（
    150 萬股×每股新臺幣13元），但亦同時移轉予力韋公司價
    值新臺幣842 萬5200元之技翰公司股份（142 萬8000股×每
    股新臺幣5.9 元）。據此核算，被告因換股僅增加522 萬
    4800元之財產（新臺幣142 萬8000元－新臺幣842 萬5200元
    ）。倘若系爭匯款係貸與被告，被告應負返還責任，則被告
    換股雖增加522 萬4800元財產，卻須負擔47萬美元即新臺幣
    約1551萬元（以1 美元兌換新臺幣33萬元估算）之債務，對
    被告而言，徒負1028萬餘元（1551萬元－842 萬5200元）之
    債務而已。而依楊豐鵬上詞所證：力韋公司為發展上游原物
    料合成事業，需要被告等技術團隊加入之情觀之，力韋公司
    邀被告加入時，係呈現力韋公司求才、被告待賈之勢，於此
    境況，力韋公司豈可能提出上開使被告徒負千餘萬債務之借
    貸方案，而被告又豈可能允諾此方案？可見原告指稱系爭匯
    款係被告個人所借云云，亦有悖於常理。是綜上所述，原告
    主張系爭匯款係被告向原告所借用云云，並不足採信。
四、又原告雖另主張兩造若無借貸關係，則被告收受原告之系爭
    匯款，係無法律上原因獲有利益，應依民法第179 條規定返
    還原告云云。惟按主張不當得利請求權之原告，因自己之行
    為致造成原由其掌控之財產發生主體變動，則因該財產變動
    本於無法律上原因之消極事實舉證困難所生之危險自應歸諸
    該原告，是以原告對不當得利請求權之成立要件應負舉證責
    任，亦即原告必須證明其與被告間有給付之關係存在，且被
    告因其給付而受有利益以及被告之受益為無法律上之原因，
    始能獲得勝訴之判決。原告以上詞依不當得利法則請求被告
    返還系爭匯款，揆諸前揭說明，自應就被告收受系爭匯款缺
    乏法律上之原因，負舉證責任。然原告迄未就被告收受系爭
    匯款確無法律上原因一節，舉證以實其說，則原告依不當得
    利之規定請求被告返還系爭匯款，自不能獲得勝訴之判決。
五、從而，原告先位依民法第478 條及備位依同法第179 條規定
    ，求為如其聲明所示之判決，均無理由，應予駁回。又原告
    既受敗訴之判決，其假執行之宣告亦失所附麗，應併予駁回
    。爰依民事訴訟法第78條判決如主文。
中    華    民    國    99    年    8     月    27    日
                      民事第三庭  法  官  黃明發
以上正本係照原本作成。
如對本判決上訴，須於判決送達後20日內向本院提出上訴狀。如
委任律師提起上訴者，應一併繳納上訴審裁判費。
中    華    民    國    99    年    8     月    27    日
                                  書記官  陳怡如

司法院資訊處製作；財團法人民間司法改革基金會備份。
